臺灣高等法院民事判決
110年度重上更二字第141號
上  訴  人  徐正青  
訴訟代理人  郭睦萱律師
複  代理人  陳彥蓁律師
被  上訴人  徐美麗  
            徐美榮  

共      同
訴訟代理人  邱柏青律師
            陳引超律師
複  代理人  王君育律師 

上列當事人間請求損害賠償事件，上訴人對於中華民國104年5月
20日臺灣臺北地方法院102年度重訴字第362號第一審判決提起上
訴，經最高法院第二次發回更審，本院於111年7月27日言詞辯論
終結，判決如下：
    主      文
原判決廢棄。
被上訴人應連帶給付上訴人新臺幣壹仟捌佰伍拾萬玖仟零陸拾柒
元，及自民國一０二年四月二日起至清償日止按週年利率百分之
五計算之利息。
第一、二審及發回前第三審訴訟費用由被上訴人連帶負擔。
本判決所命給付，於上訴人以新臺幣陸佰壹拾柒萬元或同額之玉
山商業銀行無記名可轉讓定期存單供擔保後，得假執行。但被上
訴人如以新臺幣壹仟捌佰伍拾萬玖仟零陸拾柒元為上訴人預供擔
保，得免為假執行。 
    事實及理由
一、本件上訴人主張：坐落高雄市○○區○○段000地號土地（下稱
    系爭土地）原為兩造共有，應有部分各1/3。被上訴人依土
    地法第34條之1第1項規定，於民國100年12月12日將系爭土
    地全部以每坪單價新臺幣（下同）85萬元，總價4億7197萬9
    500元出售予訴外人楊耀邦、吳玉娟（下合稱楊耀邦等2人）
    。被上訴人未合法通知伊行使優先承購權，逕於101年4月6
    日辦理系爭土地所有權移轉登記予楊耀邦等2人，嗣系爭土
    地於104年間以每坪110萬元，總價6億1079萬9200元出售，
    伊受有超過1億元轉售利益之損害，爰一部請求1850萬9067
    元，依民法第184條第1項、第2項、第185條第1項規定，求
    為命被上訴人連帶給付1850萬9067元及加計自起訴狀繕本送
    達翌日起算法定遲延利息之判決（原審為上訴人敗訴之判決
    ，上訴人不服，提起上訴）。並上訴聲明：㈠原判決廢棄。㈡
    被上訴人應連帶給付上訴人1850萬9067元，及自102年4月2
    日起至清償日止，按年息百分之5計算之利息。㈢願供擔保請
    准宣告假執行。（上訴人於本院前審追加民法第226條部分
    業經判決駁回確定，不贅）。
二、被上訴人則以：伊於100年12月13日將通知上訴人行使優先
    承購權之存證信函（下稱系爭存證信函）寄送至其住所即臺
    北市○○○路0段00巷00號（下稱○○○路址），經招領逾期退回
    後，於101年1月7日改以登報公告方式合法通知，自未侵害
    上訴人權利。況系爭土地狹長，無法單獨開發建築高樓層建
    物，伊之出售價格合理，並無低於市價，上訴人未受有損害
    等語，資為抗辯。並答辯聲明：㈠上訴及假執行聲請均駁回
    。㈡如受不利判決，願供擔保請准宣告免為假執行。
三、查，兩造原為系爭土地共有人，應有部分各為3分之1；被上
    訴人於100年12月12日依土地法第34條之1規定將系爭土地全
    部以每坪85萬元之價格出售予楊耀邦等2人，並將對上訴人
    之優先承買通知寄至其設籍所在之○○○路址，嗣於101年4月6
    日將系爭土地全部移轉登記予楊耀邦等2人之事實，為兩造
    所不爭執，並有土地登記謄本、買賣契約書、存證信函、土
    地建築改良物所有權買賣移轉契約書為證（見原審司北調字
    卷第16-22頁、第28-31頁），並有高雄市政府地政局鹽埕地
    政事務所（下稱鹽埕地政事務所）102年8月27日高市地鹽價
    字第10270722600號函附系爭土地移轉登記資料檔案及登記
    謄本可稽（見原審重訴字卷一第89頁至第117頁），堪信為
    真實。
四、按「違反保護他人之法律，致生損害於他人者，負賠償責任
    。但能證明其行為無過失者，不在此限。」、「數人共同不
    法侵害他人之權利者，連帶負損害賠償責任。不能知其中孰
    為加害人者亦同」，民法第184條第2項、第185條第1項分別
    定有明文。次按「共有土地或建築改良物，其處分、變更及
    設定地上權、農育權、不動產役權或典權，應以共有人過半
    數及其應有部分合計過半數之同意行之。但其應有部分合計
    逾3分之2者，其人數不予計算。」、「共有人依前項規定為
    處分、變更或設定負擔時，應事先以書面通知他共有人；其
    不能以書面通知者，應公告之。」、「共有人出賣其應有部
    分時，他共有人得以同一價格共同或單獨優先承購。」，土
    地法第34條之1第1項、第2項及第4項亦規定甚明。共有人依
    土地法第34條之1第1項規定出賣共有物全部，自包含出賣其
    應有部分，他共有人依同條第4項規定即得主張以同一價格
    優先承購；而為保障他共有人此項先買特權，依同條第2項
    規定，出賣土地之共有人對他共有人負有通知之義務，此為
    保護他人之法律，如有違反，致他共有人受有損害，他共有
    人得依民法第184條第2項規定請求損害賠償。上訴人主張：
    被上訴人於出售兩造共有系爭土地時，明知伊早已遷出○○○
    路址，且知伊尚有板橋址及仁愛路址可資聯絡，竟僅將通知
    伊行使優先承買權之存證信函寄至○○○路址，復將系爭土地
    以低於正常價格之每坪85萬元出售，已侵害伊優先承購權及
    所有權應有部分，致伊受有轉售利益之損失，應依共同侵權
    行為規定，負連帶賠償責任等語，為被上訴人所否認，並以
    前詞置辯，則本件應審究者為：㈠被上訴人是否違反土地法
    第34條之1第2項之通知義務？㈡上訴人是否受有損害？其請
    求被上訴人連帶賠償1850萬9067元本息，有無理由？茲分述
    如下。
五、被上訴人是否違反土地法第34條之1第2項之通知義務？
　㈠按土地法第34條之1第2項所謂以公告代替通知他共有人者，
    應以他共有人住址不明或經通知而無法送達者為限，土地法
    第34條之1執行要點第7點第3款定有明文。
　㈡經查，上訴人早於69、70年間即全家遷離○○○路址，該址實為
    被上訴人徐美麗居住一節，為被上訴人所自承（見原審重訴
    字卷一第30頁反面、第50頁反面、第51頁）。兩造間於系爭
    土地出售前，即有多起訴訟糾葛，相關訴訟文書上多載有上
    訴人住居所為板橋址及仁愛路址者，並以上開二址作為上訴
    人之送達地址等情，業據上訴人提出原審法院99年度家聲字
    第45號民事裁定、臺灣高雄地方法院99年度司家聲字第132
    號、98年度重訴字第341號民事裁定及通知書、被上訴人徐
    美榮於臺灣新北地方法院100年度重訴字第393號事件審理時
    出具之民事追加狀、於原審法院100年度重家訴字第40號事
    件提出之民事起訴狀及100年度重訴字第428號事件提出之民
    事準備書狀㈠等為證（見原審司北調字卷第23-27頁、重訴字
    卷一第41-43頁），並有本院102年度重家上字第6號、原審
    法院100年度重訴字第1070號民事歷審訴訟卷宗、臺灣臺北
    地方法院檢察署101年度偵字第20824號、101年度他字第497
    9號卷、100年度偵字第24195號偵查卷宗節本可稽（另置卷
    外）。堪認被上訴人通知上訴人行使優先承買權時，已知悉
    上訴人未居住於○○○路址，且有板橋址及仁愛路址可供送達
    ，並無住址不明之情事，依前揭說明，被上訴人自不得依土
    地法第34條之1第2項規定，逕以公告代替其對上訴人優先承
    買之通知。被上訴人既明知上訴人尚有上開二址可資聯絡送
    達，竟不向該二址寄送優先承買通知，則上訴人主張：被上
    訴人刻意規避土地法第34條之1第2項之通知義務，而違反保
    護他人之法律等語，自屬有據。
  ㈢被上訴人雖抗辯：伊等雖知悉上訴人板橋址，然因先前以伊
    等名義寄送至該址之信件文書，上訴人一律拒收退回，因而
    僅向上訴人設籍地址送達，且推測送達至○○○路址之系爭存
    證信函應可轉寄至板橋址等詞，固據提出郵件退回信封為憑
    （見原審重訴字卷一第59-61頁）。然兩造間另案相關訴訟
    文書於送達板橋址者，確已由上訴人合法收受之事實，有如
    前述，自無從認系爭存證信函倘經寄送至板橋址，將遭退回
    而有無法送達之情事，且被上訴人自行寄送至板橋址之上開
    文書既係經以「拒收」為原因退回，益證上訴人確有居住於
    板橋址之事實，僅拒絕受領郵件。另被上訴人寄至○○○路址
    之系爭存證信函係經招領逾期退回，並未轉寄至上訴人板橋
    址，亦有郵件退回信封可稽（見原審重訴字卷一第57頁），
    則被上訴人空言揣測系爭存證信函將可轉寄至板橋址云云，
    亦屬無稽。被上訴人上開抗辯，並無足採。
  ㈣至於上訴人以被上訴人未合法通知伊行使優先承購權，即將
    系爭土地移轉登記予楊耀邦等2人，對被上訴人提出偽造文
    書等刑事告訴，經檢察官為不起訴處分，固有不起訴處分書
    可憑（見原審重訴字卷一第18-20頁），惟係就被上訴人將
    系爭土地移轉登記予楊耀邦等2人時，逕於土地登記申請書
    備註欄之「⒈本案土地之處分依土地法第34條之1第2項規定
    事先通知他共有人，如有不實出賣人願負法律責任。⒉優先
    購買權人已放棄優先購買權，如有不實，出賣人願負法律責
    任。」等字樣上蓋章切結，並委由案外人蘇陳麗娌向鹽埕地
    政事務所申請辦理土地所有權移轉登記，使該管不知情之承
    辦公務員依據該不實切結事項登載於職務上所掌之公文書上
    ，並據以將系爭土地應有部分移轉登記予楊耀邦等2人之事
    實所為認定，與被上訴人是否合法通知上訴人行使優先承購
    權無涉，本院自不受拘束，仍得斟酌全辯論意旨及調查證據
    之結果，以為判斷。
  ㈤綜上所述，被上訴人未盡土地法第34條之1第2項之通知義務
    ，而違反保護他人之法律，上訴人因此無法優先承買被上訴
    人之應有部分，且其自己之應有部分亦遭出賣，如因此受有
    損害，上訴人依民法第184條第2項、第185條第1項規定，請
    求被上訴人負連帶損害賠償責任，尚非無據。
六、上訴人是否受有損害？其請求被上訴人連帶賠償1850萬9067
    元本息，有無理由？
  ㈠按當事人已證明受有損害而不能證明其數額或證明顯有重大
    困難者，法院應審酌一切情況，依所得心證定其數額，民事
    訴訟法第222條第2項定有明文。次按「負損害賠償責任者，
    除法律另有規定或契約另有訂定外，應回復他方損害發生前
    之原狀。」、「不能回復原狀或回復顯有重大困難者，應以
    金錢賠償其損害」、「損害賠償，除法律另有規定或契約另
    有訂定外，應以填補債權人所受損害及所失利益為限。依通
    常情形，或依已定之計劃、設備或其他特別情事，可得預期
    之利益，視為所失利益。」民法第213條第1項、第215條、
    第216條第1項亦規定甚明。又按損害賠償之目的，在於填補
    所生之損害，故民法第213條第1項所謂回復原狀，並非原來
    狀態，而係應有狀態，應將損害事故發生後之變動情況考慮
    在內；至於損害原因發生後可能之權益變動狀況，則應考量
    至損害賠償權利人向義務人請求賠償或起訴時為止；故請求
    金錢賠償，其有市價者，其價格應以加害人應為給付之時為
    準，即應以請求或起訴時之市價為準（最高法院64年第6次
    民庭庭推總會議決議、76年度台上字第438號判決意旨參照
    ）。再按民法第216條所謂所受損害，即現存財產因損害事
    實之發生而被減少之積極的損害。所謂所失利益，則指新財
    產之取得，因損害事實之發生而受妨害之消極的損害而言。
    惟無論所受損害抑所失利益，被害人賠償損害之請求權，以
    受有實際上之損害為成立要件。故衡量賠償之標準，首應調
    查被害人實際上之損害額，始能定其數額之多寡。又依通常
    情形，或依已定之計劃、設備或其他特別情事，可得預期之
    利益，視為所失利益。該所失利益，固不以現實有此具體利
    益為限，惟該可得預期之利益，亦非指僅有取得利益之希望
    或可能為已足，尚須依通常情形，或依已定之計劃、設備或
    其他特別情事，具有客觀之確定性，始足當之（最高法院10
    9年度台上字第2169號判決意旨參照）。
　㈡查土地法第34條之1第4項並未如同法第104條第2項後段設有
    出賣人未通知優先購買權人而與第三人訂立買賣契約者，其
    契約不得對抗優先購買權人之明文，故土地法第34條之1第4
    項規定之優先承購權僅具債權效力；因此，被上訴人未踐行
    同條第2項之通知義務，逕出售共有物予他人並辦畢移轉登
    記，不影響其出售、處分之效力，上訴人不得主張該買賣為
    無效，並請求回復原狀、塗銷移轉登記，僅得依民法第215
    條規定請求金錢賠償。上訴人於原審起訴主張依戴德梁行不
    動產估價師事務所於102年1月11日至現場勘驗及估價，推估
    系爭土地於100年12月1日正常價格為每坪95萬元，系爭土地
    共計555.272坪，伊受有1850萬9067元之損害等語（計算式
    ：每坪價差10萬元×555.2720坪×上訴人應有部分1/3 ＝1850
    萬9067元）（見原審司北調卷第6、32-51頁）；於本院改稱
    ：楊耀邦等2人以每坪85萬元、總價4億7197萬9500元購入系
    爭土地後，於104年4月間以每坪110萬元、總價6億1079萬92
    00元出售，伊受有1億3881萬9700元之漲價利益損失，僅一
    部請求1850萬9067元云云（見本院卷第40、41頁）。然土地
    市價本會隨市場行情及時間波動而漲跌，依首揭說明，上訴
    人所受損害金額之計算，應考量至損害賠償權利人向義務人
    請求賠償或起訴時為止，上訴人於102年3月15日提起本件訴
    訟，自不應以104年4月間之市價計算其損害。
  ㈢查原審依兩造合意囑託社團法人高雄市不動產估價師公會就
    系爭土地進行價格鑑定（見原審重訴卷一第68頁），經估算
    系爭土地於100年12月30日之正常價格為每坪93萬2000元等
    情，有高雄市不動產估價師公會103年3月17日（一０三）高
    市估師璽字第1718號函檢送不動產估價報告書可稽（估價報
    告書併卷外放；下稱系爭估價報告）；確較被上訴人以每坪
    85萬元出售系爭土地之價格為高。被上訴人雖抗辯：系爭土
    地臨17米裕誠路面寬僅22.3公尺，縱深達78.3公尺，屬長肋
    條地形，除一面臨路外，其餘三面皆為鄰地封閉，北鄰同段
    125地號並已開工建築；如單獨規劃建築，光線通風不佳，
    人車出入不便，且難以規劃消防逃難空間路線；伊出賣系爭
    土地前，也有數建商相詢購地，但出價最多僅止約每坪55萬
    元，後來係因系爭土地實際買受人聯上建設有限公司（下稱
    聯上公司）有意進行大街廓整體開發，始願以每坪85萬元購
    買系爭土地，價格合理，並未造成上訴人價差之損害；聯上
    公司嗣無法整合相鄰之同段124-1地號，已放棄建照，依該
    公司建築經驗，可證系爭土地確無法單獨開發，系爭估價報
    告未慮及上情，顯然高估其正常價格；且實務上土地買賣並
    無一定價格，參照不動產估價師法第41條第1項規定，估價
    師作成之估價，於20％內皆為可接受之合理價格云云，並提
    出現場照片影本、聯上公司聲明書、比較差異表、建造執照
    、施工管理登錄表、勘驗紀錄表等件為證（見原審重訴卷二
    第84-86、28-35頁）。聯上公司並提出說明書稱：伊於99年
    5月間以每坪65萬元取得高雄市○○區○○段000地號土地，計劃
    整合連結同段123、124-2、124-1及124地號土地，開發為大
    型高單價值豪宅建設，乃於100年間主動聯絡被上訴人，表
    達願以每坪80萬元購買系爭土地，經多次協商後以每坪85萬
    元成交，已屬超高價行情等語（見本院更一審卷一第381-38
    3頁）。惟查：
  ⒈系爭估價報告除就價格形成之一般政策面及經濟面，不動產
    市場發展及價格水準，以及區域建物利用、公共設施及交通
    運輸概況各項進行分析外，亦就系爭土地之個別條件分析如
    下：「1.勘估標的為一筆地號，土地面積計555.27坪，坐落
    於鼓山區西北側，近三民區交界處之龍子里，其坐落位置東
    距捷運R13凹子底站約850公尺、西距高雄市立美術館約800
    公尺，東南距龍華國小約400公尺，東北距凹子底森林公園
    約350公尺，為區內少有之大面積基地，又鄰近凹子底森林
    公園綠地區，整體立地條件尚屬良好。2.勘估標的西側單面
    臨計畫道路17公尺裕誠路，為單面臨街地，臨路面寬約22.3
    公尺，東西向平均深度約78.3公尺。3.整體地形略呈矩形、
    地勢平坦。4.北距美術東五路之道路境界線近約82公尺，南
    距富農路之道路境界線近約110公尺，東距龍勝路道路境界
    線約85公尺。5.北側毗鄰地於103年1月22日現場勘查時正興
    建住宅大樓，對側街廓為全誠建設『遠見誠品』住宅大樓個案
    ，南側及東側毗鄰地為空地」（詳系爭鑑定報告第40頁）。
  ⒉又系爭估價報告係採「比較法」及「土地開發分析法」二種
    估價方法進行評估。並評析如下：
  ⑴系爭估價報告關於「比較法」所擇定之三件比較標的與系爭
    土地均同坐落於龍中段，就區域條件而言，亦均與系爭土地
    相當。至於系爭土地與比較標的之個別因素關於「寬深度比
    」乙項，因系爭土地之寬深度比為1:3.5，條件較差，比較
    標的一、二、三則均介於1:1.5~1:2.5間，相對較佳，故就
    各比較標的價格均予下修3％。就「臨路情形」乙項，系爭土
    地為單面臨路，比較標的一、二亦同為單面臨路，故不予修
    正；比較標的三則屬雙面臨路，條件較佳，故就比較標的三
    之價格下修3％。就「面積與規劃潛力關係」乙項，比較標的
    一面積較大於系爭土地，建築設計規劃使用之可塑彈性較大
    ，故就其價格酌予下修5％；比較標的二、三面積則較小於系
    爭土地，故就其價格酌予上修1％。就「面臨道路寬度」乙項
    ，因比較標的一、二、三主要臨路路幅均為21公尺，大於系
    爭土地，條件較佳，故就比較標的價格均酌予下修1％。嗣再
    考量比較標的間價格日期、臨路狀況、面積等整體條件後，
    因比較標的二與系爭土地接近性較高，故賦予40％權重，比
    較標的一、二各賦予30％權重，依此推定比較價格為每坪95
    萬5000元（詳系爭估價報告第45-50頁）。
  ⑵系爭估價報告就系爭土地進行「土地開發分析法」評估時，
    則係依土地使用管制規定，參考建築技術規則，並以系爭土
    地之面積555.27坪、使用分區屬第四種商業區、單面面臨17
    公尺裕誠路、臨路面寬約22.3公尺、深度78.3公尺、形狀為
    長方形、地勢平坦等各項條件，參酌當地區域最有效使用原
    則，而以地下3層地上17層之建築量體為分析基礎；且考量
    系爭土地臨路面寬較小，故扣除車道及一樓大廳須留設面寬
    後，規劃一樓為2戶大店面，每戶加計公設後面積78坪，1樓
    後半部及2樓以上則為住宅及公設使用，停車位規劃150個平
    面車位。再採擇近鄰地區住宅大樓作為比較標的進行總銷售
    金額及單價評估；至於各項直接成本、間接成本、利息及利
    潤則依估價技術規則及產業平均水準分析取得；再依土地開
    發分析法價格計算公式核算系爭土地開發價格為每坪90萬80
    00元（詳系爭估價報告第51-63頁）。
  ⑶系爭估價報告最後係以上開比較法估算取得價格即每坪95萬5
    000元，與以土地開發分析法計算土地開發價格即每坪90萬8
    000元，採各占50％之加權平均法計算，並決定系爭土地之基
    地評估價格為每坪93萬2000元【即（95萬5000元＋90萬8000
    元）÷2＝93萬1500元≒93萬2000元；詳系爭估價報告第63頁】
    。是系爭估價報告不論係採比較法或土地開發分析法估價，
    均已就系爭土地之地形、臨路面寬及縱深，相鄰土地利用狀
    況等各項一一評析；且系爭估價報告所採擇比較標的與系爭
    土地於個別條件上雖互有差異，然已比較其優劣程度進行百
    分率調整後，始推算出與系爭土地條件相當之比較價格，自
    有其依據，應認屬客觀可採。
 ⒊再依高雄市政府工務局103年4月28日高市工務建字第10333006
    200號函稱：系爭土地「位於都市設計審議區，依法經都市
    設計審議審查相關都市計畫規定後，檢附核定許可文件向本
    局申請建造執照，本局於102年7月3日核發（102）高市工建
    築字第01896號建造執照在案，建築概要為地上15層地下5層
    建築物」、「本案基地之使用分區為第四商業區，建蔽率為
    60％，容積率為630％，正面路寬17公尺，其基地寬度、深度
    已達高雄市畸零地使用自治條例第4條規定，得單獨申請建
    照。另依都市計畫及建築法相關法令，未超過容積率規定下
    ，並未限制建築物之樓層數」等語，有該函檢附前述建造執
    照基本資料、位置圖、現況圖、地盤圖、面積計算表、壹層
    平面圖等相關資料影本在卷可憑（原審重訴卷第205-210頁
    ）。堪認系爭土地具可得單獨建築之條件，且已實際經設計
    規劃興建地上15層地下5層之區分建物至明。被上訴人質疑
    系爭土地實際無法單獨開發規劃建築高樓層建物云云，並不
    可採。另鑑定證人即製作系爭估價報告之估價師莊銀琛於原
    審證稱：伊以比較法估算系爭土地價格時，所選擇之標的與
    系爭土地均位於同一供需圈內，且比較標的一、二係於鑑定
    價格日期一年內成交案例，故無進行價格日期調整的必要；
    另就土地開發分析法部分，雖然比較標的建築完成日期早於
    100年12月，惟於個別因素上均已進行調整；且因系爭土地
    建物蓋起來較為狹長，在採光、配置方面條件較差，故已就
    比較標的之價格下修，如比較標的屋齡較高者，則進行上修
    ；另比較標的中有擬售案例者，在一般實務上均下修15％。
    又系爭土地臨街面寬22.3米，伊認為可以擺下2間店面，剩
    下一個車道足以作為大樓進出空間；電梯空間及樓梯特別安
    全梯則包括在可銷售面積內；另於100年12月間並未限制地
    下室開挖率的大小，伊於估價時認為依當場一般可以開挖的
    比例，伊認為90％是適當的；至於建物成本每坪7萬元則參考
    不動產估價公會全國聯合會發布的第4號公報為依據。又系
    爭土地建築如何採光、通風及人車出入問題，係由建築師規
    劃；伊認為以系爭土地之地形及其北鄰已建築24層高樓之個
    別條件下，該土地仍有市場價值，也沒有不能賣的問題等語
    （見原審重訴卷一第237-240頁）。益證系爭估價報告確已
    就系爭土地與比較標的之個別差異進行合理比例調整，其作
    為估價基準之高樓層設計規劃，亦難認有何失當之處。再審
    酌系爭土地買受人對於系爭土地之規劃利用，是否單獨建築
    或與鄰地整合開發，涉及其主觀意願及客觀環境、資金配置
    等各項因素，尚與系爭土地客觀正常合理價格之認定無涉。
    被上訴人徒執訴外人聯上公司對於系爭土地主觀之規劃意見
    ，抗辯：系爭土地實際無法單獨建築，進而指摘系爭估價報
    告之估價結果為不可採云云，要屬無據，不足憑信。
  ⒋另鑑定證人莊銀琛於本院前審雖證稱：伊的估值是每坪93萬2
    000元，換成另一個估價師，依他對這個土地價值之判斷認
    為是每坪85萬元，依不動產估價師法之規定，是在20%合理
    價格區間裡等語（見本院更一審卷二第39-40頁）。惟按不
    動產估價師法第41條第1項規定：「不動產估價師間，對於
    同一標的物在同一期日價格之估計有百分之20以上之差異時
    ，土地所有權人或利害關係人得請求土地所在之直轄市或縣
    （市）不動產估價師公會協調相關之不動產估價師決定其估
    定價格；必要時，得指定其他不動產估價師重行估價後再行
    協調」（原審重訴卷㈡第36頁），核其文義及規範意旨乃係
    針對因不同估價師估價結果之歧異所造成土地所有權人或利
    害關係人關於土地價格之爭議，規定其救濟方式，並非謂每
    個交易個案中，實際出售價格與鑑定合理價格價差相距20%
    均屬合理範圍。而被上訴人並未舉證其出售系爭土地前曾委
    請不動產估價師鑑定系爭土地之價格，證明其以每坪85萬元
    出售係屬合理，自難以上開不動產估價師法之規定即認被上
    訴人以每坪85萬元出售系爭土地係屬合理價格。又聯上公司
    雖稱：伊於99年5月以每坪65萬元之價格購得同段122地號土
    地，伊以每坪85萬元購買系爭土地已屬超高行情云云（見本
    院更一審卷一第381頁），然該公司亦稱：伊於100年取得系
    爭土地，隔鄰124-1地號土地地主卻堅持不合理高價，致伊
    無法順利取得124-1地號土地等語（見原審重訴卷二第28頁
    ），堪認同段124-1地號土地所有權人應係認其土地價值高
    於每坪85萬元，方不願以同樣價格出售其土地。再衡諸兩造
    繼承自父母之遺產眾多，多數均仍由兩造維持分別共有（見
    本院卷第219-221頁兩造繼承父母遺產整理表），被上訴人
    陳稱：兩造父母過世後，伊等即積極處理兩造間財產之牽連
    ，因母親過世後，包含厚生化學公司之股權爭議、動產、現
    金，皆有做結算，或有爭議而生糾紛，故伊等才會積極處理
    共有關係等語（見本院卷第121頁)，證人即被上訴人徐美榮
    之配偶周嘉志於本院更一審證稱：「（法官問：賣了133-1
    地號土地已經清償遺產稅，未何要出售系爭土地？）徐美麗
    沒有結婚，是單身，我只有一個女兒，她在美國，也不回來
    處理家產，我們只好出售變現，把錢捐給教會，或做公益，
    土地是公同共有，無法捐贈，教會無法接受，所以只能出售
    變現」等語（見本院更一審卷一第371頁），堪認被上訴人
    僅係不願於財產上與上訴人有所牽連，並欲捐獻財產予教會
    ，方出售系爭土地，實無急於出售系爭土地之迫切原因。而
    被上訴人就系爭土地應有部分合計2/3，於法律上雖有權處
    分系爭土地全部，然其既一併出售上訴人之應有部分，更應
    審慎為之，於出售前應尋求專業估價師協助瞭解系爭土地合
    理市價，不應僅聽信買方一面之詞即認其出售之價格係屬合
    理，是被上訴人以聯上公司前開聲明，辯稱其出售價格合理
    云云，並不可採。況被上訴人違反土地法第34條之1第4項規
    定之保護他人法律，致上訴人所受損害應以上訴人起訴或請
    求時認定，業已說明如前；而參諸內政部實價交易資料，龍
    中段121-150地號土地於上訴人102年3月起訴當年度實際交
    易單價高達每坪132萬元至148萬元（見原審重訴卷二第53頁
    ），堪認系爭土地遭被上訴人出賣後至上訴人起訴時價格亦
    有上漲，則本件以系爭估價報告評估之正常價格每坪93萬20
    00元，計算上訴人所受之損害，更難認有高估之情。
　㈣又上訴人前曾向被上訴人表明購買土地意願乙節，業據被上
    訴人自承明確（見原審重訴卷二第26頁）；且上訴人投資之
    基金於100年12月30日之總市值達2億2827萬6111元（見本院
    卷證物袋），其所有坐落高雄市○○區○○段00地號土地（面積
    3183.46平方公尺）應有部分l/3、同段000-0地號土地（面
    積807.29平方公尺）全部、同段237地號土地（面積1656.51
    平方公尺）應有部分l/3，單以其起訴前、後時期公告土地
    現值（每平方公尺5萬5000元至9萬588元，換算每坪約18萬
    餘元至近30萬元）計算，價值已達1億7806萬7380元（見原
    審重訴卷二第75-77頁），遑論以公告土地現值2至3倍之市
    價計算其價額後，已與系爭土地出售價格相當，堪認上訴人
    主張：伊有購買被上訴人所有系爭土地應有部分之計畫，且
    有足夠資力行使優先承買權等語，應可採信。從而，上訴人
    主張：被上訴人以每坪85萬元之價格出售系爭土地，低於正
    當合理價格，被上訴人故意不向伊為優先承買通知，致伊無
    法以每坪85萬元之價格購買被上訴人應有部分，並致伊所有
    系爭土地應有部分經以每坪85萬元之低價出售，則系爭土地
    正常價格與實際處分價格間之價差，係屬伊依通常情形可得
    預期之利益及所受損害，伊得依共同侵權行為之規定請求被
    上訴人連帶賠償等語，為有理由。
  ㈤綜上各節，本院認系爭估價報告所為上揭估價結果，應可執
    為認定系爭土地正常價格之標準。至於上訴人雖主張：伊於
    原審起訴前，已就系爭土地之正常價格委請戴德梁行進行估
    算，並據鑑定系爭土地於100年12月1日之正常價格為每坪95
    萬元，關於伊所受市價及實際售價間價差之損失，應得以上
    開鑑定價格與被上訴人實際售價即每坪85萬元間之價差計算
    云云，並提出戴德梁行出具不動產估價報告書影本乙份為憑
    （原審司北調卷第32-51頁）。經查戴德梁行所為上開鑑價
    ，與原審本於兩造合意送請高雄市不動產估價師公會估定每
    坪93萬2000元之結果，雖所去不遠。惟考量戴德梁行所提估
    價報告係上訴人於起訴前自行委託取得，其公正性已遭被上
    訴人質疑。且比較高雄市不動產估價師公會及戴德梁行各自
    出具之估價報告所擇定之比較標的，確以系爭估價報告所擇
    定者，於價格日期、面積及規劃潛力各項，與系爭土地條件
    較為接近，有各該估價報告足據（原審司北調卷第38頁背面
    、第39頁；系爭鑑定報告第45-48頁），堪認系爭估價報告
    所為估價結果應更為客觀可信。
  ㈥準此，被上訴人出賣系爭土地全部，未踐行其通知義務，侵
    害上訴人之優先承買權，致上訴人無法以每坪85萬元之價格
    購買被上訴人所有正常價格為每坪93萬2000元之系爭土地應
    有部分計3分之2，且致上訴人所有系爭土地應有部分3分之1
    經以每坪85萬元之低價出售，因而受有以系爭土地全部按正
    常價格與實際處分價格間價差計算之所受損害及所失利益計
    為4553萬2304元【計算式：（每坪93萬2000元－每坪85萬元
    ）×555.2720坪＝4553萬2304元】。從而，上訴人請求被上訴
    人連帶賠償1850萬9067元，及自起訴狀繕本送達翌日起之法
    定遲延利息，核屬有據，應予准許。上訴人其餘請求權即無
    再審酌之必要。
七、綜上所述，上訴人依民法第184條第2項、第185條規定，請
    求被上訴人連帶給付1850萬9067元，及自起訴狀繕本送達之
    翌日即102年4月2日（見原審司北調卷第54、55頁）起至清
    償日止按週利率5％計算之利息，為有理由，應予准許。原審
    為上訴人敗訴之判決，尚有未洽，上訴論旨指摘原判決不當
    ，求予廢棄改判，為有理由，爰由本院廢棄改判如主文第2
    項所示。又兩造均陳明願供擔保聲請宣告准免假執行，經核
    均無不合，爰分別酌定相當擔保金額准許之。
八、本件事證已臻明確，兩造其餘之攻擊或防禦方法及所用之證
     據，經本院斟酌後，認為均不足以影響本判決之結果，爰
    不 逐一論列，附此敘明。
九、據上論結，本件上訴為有理由，依民事訴訟法第450條、第8
     5條第2項、第463條、第390條第2 項、第392條第2項，判
    決 如主文。 
中　　華　　民　　國　　111 　年　　8 　　月　　24  　日
                  民事第十三庭  
                      審判長法  官  邱景芬
                            法  官  邱蓮華
                            法  官  林純如
正本係照原本作成。
如不服本判決，應於收受送達後20日內向本院提出上訴書狀，其
未表明上訴理由者，應於提出上訴後20日內向本院補提理由書狀
（均須按他造當事人之人數附繕本）上訴時應提出委任律師或具
有律師資格之人之委任狀；委任有律師資格者，另應附具律師資
格證書及釋明委任人與受任人有民事訴訟法第466 條之1第1項但
書或第2項所定關係之釋明文書影本。
中　　華　　民　　國　　111 　年　　8 　　月　　24　　日
　　　　　　　　　　　　　  書記官  王靜怡